臺灣高等法院臺中分院民事判決　九十二年度上更(二)字第六六號
　　　上　訴　人　乙○○
　　　被　上訴人　甲○○○
右當事人間返還價金事件，上訴人對於中華民國八十八年五月十四日臺灣臺中地方法
院八十七年訴字第二五六六號第一審判決提起上訴，經判決後，由最高法院發回更審
，本院於九十四年一月五日言詞辯論終結，判決如左：
　    主      文
上訴駁回。
第一、二審及發回前第三審訴訟費用均由上訴人負擔。
  　  事實及理由
一、被上訴人經合法通知，未於言詞辯論期日到場，核無民事訴訟法第三百八十六條
    所列各款情形，爰依上訴人之聲請由其一造辯論而為判決。
二、本件被上訴人起訴主張：伊於民國八十一年五月間向上訴人購買系爭坐落桃園縣
    大園鄉○○○段溪洲子小段二五一號土地（以下稱系爭土地）應有部分三八九三
    分之八二七，價金新台幣（下同）三百七十五萬元，於同年五月十三日給付二百
    九十萬元，同年六月六日再給付八十五萬元。惟系爭土地屬農地，依規定不得細
    分，且伊無自耕能力，兩造於訂約時復未預期於系爭土地變更為非農地後再為移
    轉登記，顯係以不能之給付為契約之標的，該買賣契約應屬無效。如認契約有效
    ，因被上訴人於未徵得伊同意，於八十五年五月一日擅提供系爭土地為訴外人林
    敬塘所負債務之擔保，設定最高限額三百九十萬元之抵押權，害及伊權益，違背
    買賣契約第五條約定。伊於八十七年十月八日定期催告被上訴人塗銷抵押權登記
    ，被上訴人迄未塗銷，已無法為無瑕疵之給付，伊自得以本件起訴狀繕本之送達
    為解除契約之意思表示等情，爰依民法第一百十三條、第二百五十九條第一款規
    定，先位依無效回復原狀，備位依解除契約之法律關係，求為命被上訴人給付三
    百七十五萬元及其中二百九十萬元自八十一年五月十三日起、八十五萬元自同年
    六月六日起加計利息之判決。原審判決上訴人如數給付，上訴人提起上訴，被上
    訴人具狀答辯聲明為：上訴駁回。
三、上訴人則以：系爭土地係農地，無法為分割移轉登記，故兩造言明俟系爭土地日
    後出售，再依比例分配價金，應屬投資性質之無名契約，而非買賣。被上訴人因
    地價下跌，要求伊返還價金，實不合理。又系爭土地面積計一千餘坪，伊僅出售
    被上訴人二百五十坪，尚有八百餘坪，故以系爭土地供擔保三百萬元，自未逾越
    伊之權利，自難指其為瑕疵；縱認係瑕疵，對於被上訴人分配價金之權利，亦不
    生減損，被上訴人解除契約顯失公平。再本件並無不完全給付、給付不能或給付
    遲延情形，兩造復無解約之約定，被上訴人主張解除契約，於法無據等語，資為
    抗辯。原審判決如前所述，上訴人上訴聲明：(一)原判決廢棄；(二)被上訴人於第一
    審起訴之請求及假執行之聲請均予駁回；(三)訴訟費用均由被上訴人負擔。
四、被上訴人主張於八十一年五月間向上訴人購買系爭土地應有部分三八九三之八二
    七，價金三百七十五萬元，被上訴人業於同年五月十三日給付二百九十萬元、同
    年六月六日再給付八十五萬元，系爭土地係屬農地，上訴人於八十五年五月一日
    提供系爭土地供為訴外人林敬塘債務之擔保，設定最高限額三百九十萬元抵押權
    之事實，業據被上訴人提出土地登記簿謄本、原審法院八十六年度易字第二九一
    二號刑事判決、讓渡書附卷為證（見原審卷第十一、三五頁），並為上訴人所自
    認，被上訴人之上開主張堪信為真正。
五、關於系爭讓渡書之契約性質究係屬無名契約亦或買賣契約一節，據上訴人稱：系
    爭土地依讓渡書第四條約定之原意，係由上訴人將系爭土地將來出售時所取得分
    配價金之權利，按三八九三分之八二七之比例（即二五○坪）讓渡予被上訴人取
    得，此屬被上訴人投資該筆土地之性質，故雙方當時雙方於讓渡書第四條約定土
    地「仍以乙方（即上訴人）之原有名義（登記），不予持分移轉」，已言明不要
    辦理所有權之移轉，而將重點放在土地將來出售之時機及價格，所以於該條約定
    ：「唯將來有出售時，乙方（即上訴人）應經甲方（即被上訴人）之同意方可出
    售，同理甲方如欲出售時亦應經乙方之同意」，由此可知訂約時雙方均知土地是
    無法過戶的，而將契約之權利義務關係訂為等土地將來出售時分配價金，準此，
    就本件讓渡契約上訴人之給付義務應為「將來經雙方同意將系爭土地出售後，將
    所售得價金，依三八九三分之八二七之比例，給付予被上訴人」，其並無將土地
    移轉登記予被上訴人之義務，其間顯然無以不能之給付為契約標的之情形，故系
    爭讓渡書之契約性質應屬無名契約而非民法債編中之買賣契約，契約之目的在使
    一方得以取得讓渡金，使另一方取得系爭土地將來出售時得以依比例分配所售得
    價金之權利，系爭土地將來出售時如有增值，被上訴人即可分得比讓渡金更高之
    金額，此應屬投資之性質，雙方並非要買賣系爭土地所有權之意思等語，惟查：
  (一)依系爭「讓渡書」記載：「讓渡書今立讓渡書人‧‧‧玆因不動產讓渡事件‧‧
    ‧」之文義觀之，顯然兩造間依系爭讓渡書所成立之法律關係，其目的乃在為不
    動產權利之移轉（即讓渡），而非在於約定應共同投資何種投資標的及如何分配
    投資所得等項目，故上訴人主張兩造間之法律關係乃為投資性質之無名契約，實
    有未合。
  (二)再觀諸系爭讓渡書除於第一條標示系爭讓渡不動產坐落位置外，並於第二條約定
    ：「讓渡範圍：由甲方向乙方承讓持分三八九三分之八二七（即二五○坪）餘為
    乙方所有。」及第三條約定：「甲方於立讓渡契約書之同時壹次交付讓渡金給乙
    方。」等語，益可證明兩造間之法律關係乃係上訴人應轉讓系爭土地持分三八九
    三分之八二七之權利與被上訴人，而被上訴人應交付價金與上訴人之不動產權利
    買賣契約，應非上訴人所稱投資性質之無名契約。
  (三)系爭契約乃係上訴人移轉系爭土地一定持分之權利與被上訴人（第二條），而被
    上訴人交付一定價金與上訴人（第三條）之不動產權利買賣契約，業如前述，至
    讓渡書第四條之所以約定所移轉之持分權利仍以上訴人之名義登記，其原因亦已
    於讓渡書第四條載明乃係「因本讓渡標的物為農田，故雙方同意仍以乙方之原有
    名義不予持分移轉」，其約定係土地之買賣本應辦理所有權移轉登記，因農地不
    能分割及移轉予無自耕能力之被上訴人之故而為之權宜措施，並非如上訴人所主
    張之為投資之目的。另讓渡書第四條後段雖有「‧‧‧唯將來如有出售時，乙方
    應經甲方之同意方可出售，同理甲方如欲出售時，亦應經乙方之同意」之約定，
    此係因兩造既分別享有系爭土地之持分權利，則將來「如果」有出售系爭土地之
    計劃時，自然應得到對方之同意始得將土地出售，自不能因此即認本件契約為投
    資性質之無名契約。
  (四)基上說明，依系爭讓渡書明白約定兩造間讓渡之範圍為系爭土地持分三八九三分
    之八二七（即二五○坪），且將來雙方均可經他方之同意出售讓渡之標的物，及
    雙方對於讓渡之標的物有絕對之權利與義務，任何一方不得有損害他方之權益等
    內容以觀，系爭讓渡書之契約性質應係屬一般之買賣契約，堪以認定。
六、次應審究者為，系爭讓渡契約是否係以不能之給付為標的，應屬無效一節，據被
    上訴人稱：(一)兩造間買賣之系爭土地，其地目為田，而被上訴人在兩造八十一年
    五月間簽立系爭契約時，並未具有自耕農之身分，顯然不能承受系爭土地之所有
    權，此應為上訴人所不爭，故依民法第二百四十六條之規定，系爭買賣契約既係
    以不能之給付為標的，其契約當然無效；(二)依土地法第三條之立法理由：「本條
    規定私有農地所有權移轉之限制，其目的在防止非農民承受農地，實行土地壟斷
    ，積極輔助農民增加取得耕地使用之機會，從而創設扶持自耕農，促進土地利用
    ，並期促進耕者有其田政策之實踐。」以觀，限制私有農地所有權之移轉，其目
    的乃在防止非農民承受農地並進而壟斷土地，致真正的農民減少甚至喪失取得農
    地之機會，以促進土地之利用，則任何以迂迴之方式規避法律之強制或禁止規定
    以達目的之脫法行為，當然亦為法之所禁，不能認其為有效。查依系爭契約第四
    條：「因本讓渡標的物為農田，故雙方同意仍以乙方之原有名義不予持分移轉‧
    ‧‧」之文義以觀，顯然兩造間之所以約定仍以乙方名義登記而不為應有部分所
    有權之移轉，乃係為規避修正前土地法第三十條之規定所致，此即為最典型之脫
    法行為，自不能因兩造間所為脫法之約定，而謂該契約非以不能之給付為標的。
    (三)兩造此項「暫不為移轉所有權登記」之約定，乃屬違反農地農有之基本國策及
    規避法律強制規定之脫法行為，自應認為無效。抑有進者，本件上訴人在他案相
    關刑事案件亦自承伊有將系爭土地售部分與第三人，益可見上訴人將系爭土地當
    作投資標的，任意出售與未具自耕農身分之人，顯然違背修正前土地法第三十條
    之立法目的，則系爭契約條款所為不移轉所有權之登記，自屬脫法行為，不因之
    而使系爭買賣契約變為有效。惟查：
  (一)按私有農地之移轉，其承受人以能自耕者為限，違反其規定者，其所有權之移轉
    無效。修正前土地法第三十條雖定有明文，惟修正前土地法第三十條，係就私有
    農地所有權移轉之物權行為所作之強制規定，關於約定負擔移轉該項土地所有權
    之債務之債權行為，則不在限制之列。故約定出賣私有農地與無自耕能力人之買
    賣契約，若有民法第二百四十六條第一項但書之情形，其契約仍為有效（最高法
    院八十一年度台上字第一九八九號判決參照），是關於耕地之買賣，承買人雖係
    無自耕能力之人，惟如約定由承買人指定登記與任何有自耕能力之第三人，或具
    體約定登記與有自耕能力之特定第三人，即非民法第二百四十六條第一項以不能
    之給付為契約之標的，難認其契約為無效。又在立約當時承買人雖無自耕能力，
    而約定待承買人自己有自耕能力時方為移轉登記，或約定該項耕地之所有權移轉
    與無自耕能力之特定第三人，待該第三人有自耕能力時再為移轉登記者，依同條
    項但書規定，其契約仍為有效（最高法院七十三年度第五次民事庭會議決定參照
    ），亦即約定移轉私有農地之所有權於無自耕能力之人所訂立之農地買賣契約，
    因約定之給付屬於違反修正前土地法第三十條強制規定之行為，即屬法律上之給
    付不能。此項以不能給付為標的之契約，依民法第二百四十六條第一項本文之規
    定，固屬無效。但如又約定預期於不能情形除去後，為給付者，則依同條項但書
    規定該契約仍為有效（最高法院五十五年度台上字第七五三號、六十九年度台再
    字第一六三號判決參照）；又農業發展條例第二十二條固有每宗耕地不得分割及
    移轉為共有之明文規定，但關於約定負擔移轉該項土地應有部分之債務之債權行
    為，並不在限制之列，如有民法第二百四十六條第一項但書之情形，預期於不能
    給付之情形除去後為給付者，其買賣契約（債權契約）仍為有效（最高法院七十
    二年度台上字第三三四九號判決參照）。
  (二)本件被上訴人自認兩造於買賣系爭土地時，因系爭土地為農地，無法分割及移轉
    登記，故兩造乃約定不辦移轉登記，等系爭土地出售時再分配價金，足見被上訴
    人買受系爭土地之應有部分之目的係因系爭土地無法登記為其所有，暫時不過戶
    ，俟日後出售時分配價金，並非約定上訴人應辦理所有權移轉登記於被上訴人，
    以取得系爭土地之所有權，兩造契約所約定上訴人所負出賣人之義務亦非在使買
    受人取得系爭土地之所有權，而是使被上訴人於系爭土地出售時按比例取得價金
    ，是兩造於買賣之初，雖非預期於系爭土地變更為非農地後再為移轉登記，亦非
    就系爭土地全部為買賣，致系爭土地依法無從辦理移轉登記予被上訴人，然兩造
    買賣契約就上訴人所負出賣人之給付義務既非以移轉登記，使被上訴人取得所有
    權為其內容，而係以日後系爭土地出售時將價金分配於被上訴人為其給付內容，
    應屬預期於不能給付之情形除去後如出售而易為金錢時為給付，其買賣契約（債
    權契約）仍為有效，尚難認本件兩造就系爭土地之買賣已陷於給付不能，從而，
    被上訴人主張兩造就系爭土地之買賣契約因係以不能之給付為契約之標的而無效
    ，洵無理由。
七、本件系爭讓渡書契約為有效，已如前述，被上訴人復主張，因上訴人有債務不履
    行之情形，經被上訴人解除契約，上訴人應依民法第二百五十九條之規定，返還
    其受取之金額與被上訴人等情，上訴人固以訂約時雙方均知系爭土地是無法過戶
    ，而將契約之權利義務關係訂為等土地將來出售時分配價金，上訴人之給付義務
    應為「將來經雙方同意將系爭土地出售後，將所售得價金，依三八九三分之八二
    七之比例，給付予被上訴人」，因系爭土地至今因尚未出售，上訴人尚無此項給
    付之義務，且系爭土地雖有抵押權設定存在，但抵押權設定並不影響土地之出售
    ，甚至完全不會影響土地出售時之售價，系爭土地並無任何不能出售或影響價格
    之情形被上訴人解除契約，實屬無理。況系爭土地面積為三千八百九十三平方公
    尺，換算為一千一百七十七點六三坪，依雙方讓渡每坪一萬五千元計算，其總價
    值約為一千七百六十六萬四千四百八十七元，被上訴人之權利比例為三八九三分
    之八二七，權利價值為三百七十五萬元，縱上訴人以系爭土地為第三人設定最高
    限額三百九十萬元之抵押權，扣除該三百九十萬元，尚餘一千三百七十六萬四千
    四百八十七元之殘值，仍遠高於被上訴人之權利價值，對於被上訴人之權利絕對
    有充足之保障，不會對被上訴人有造成損害；又系爭土地雖經設定三百九十萬元
    之抵押權，難謂有物之瑕疵，縱然屬之，減少之程度仍無關重要，不應視為瑕疵
    ，被上訴人主張解約並請求解約後返還本息，不啻與當初雙方訂約目的（投資）
    相違背，而將系爭土地跌價之風險轉由上訴人一人承擔，而有顯失公平之情形，
    依民法三百五十九條及第二百十九條誠信原則，被上訴人不得解除契約。其解約
    亦非合法，上訴人自無返還價金及給付利息之義務等語，經查：
  (一)兩造間系爭讓渡書約定如左：
　　一不動產標示：土地桃園縣大園鄉○○○段溪洲子小段二五一地號面積：○．
　　　八九公頃。
    二讓渡範圍：由甲方（指被上訴人）向乙方（指上訴人）承讓持分三八九三分之
      八二七（即二五○坪），餘為乙方所有。
    三甲方於本立讓渡書之同時壹次交付讓渡金給乙方。
    四因本讓渡標的物為農田，故雙方同意仍以乙方之原有名義，不予持分移轉。唯
      將來如有出售時，乙方應經甲方之同意方可出售。同理甲方如欲出售時，亦應
      經乙方之同意。
    五甲乙雙方對本標的物有絕對之權利與義務，任何一方不得有損害他方之權益。
　    有兩造不爭執之讓渡書影本可稽（見原審卷三五頁）。
  (二)上訴人將系爭土地農地，於八十五年五月一日提供與訴外人林敬塘為債務之擔保
    ，設定本金最高限額三百九十萬元抵押權，實際借款為三百萬元之事實，業經上
    訴人自認在卷，當可信為真實，按抵押之不動產如經分割，或讓與其一部，或擔
    保一債權之數不動產而以其一讓與他人者，其抵押權不因此而受影響，民法第八
    百六十八條定有明文，亦即抵押之不動產雖讓與為數人所共有，抵押權人對於受
    讓抵押物之各人之應有部分，仍得就全部債權行使權利，受讓抵押物應有部分之
    人，不得僅支付與受讓部分相當之金額，而免其責任（最高法院八十二年度台上
    字第三一五三號判決參照），而土地之出賣人自應擔保該土地並無權利瑕疵，上
    訴人已將系爭土地供借款之擔保，設定抵押權，於清償期屆滿後，債權人得隨時
    申請拍賣抵押物，上訴人並未表示清償上開抵押債務之意思，而抵押權人又不放
    棄抵押權，自難謂被上訴人之權益未受損害（最高法院五十六年度台上字第六八
    九號判決參照）。
  (三)是兩造間讓渡書第五條既明定兩造對於讓渡之標的物有絕對之權利與義務，任何
    一方不得有損害他方之權益。上訴人竟提供系爭土地為訴外人林敬塘所負債務之
    擔保，設定擔保本金最高限額三百九十萬元之抵押權，自係侵害被上訴人之權益
    ，上訴人所為已經違反契約上開約定。則被上訴人主張「依讓渡書第五條約定，
    被上訴人負有使系爭土地保持與兩造買賣時同一之義務」、「兩造間為土地持分
    權利之買賣，依讓渡書第四條、第五條約定，伊除對於該讓渡之持分權利享有之
    絕對之權利而隨時可將該權利移轉他人外，在伊移轉權利或系爭土地經兩造同意
    出售前，上訴人均不得為任何損害伊權利之行為。上訴人就系爭土地設定抵押權
    ，自屬增加伊持分權利之負擔，損害伊權利等情，自屬有理。上訴人抗辯未損害
    被上訴人之權益，要非可取。
  (四)按買賣因物有瑕疵，而出賣人依前五條之規定，應負擔保之責者，買受人得解除
    其契約或請求減少其價金，民法第三百五十九條前段定有明文。又出賣人就其交
    付之買賣標的物有應負擔保責任之瑕疵，而其瑕疵係於契約成立後始發生，且因
    可歸責於出賣人之事由所致者，則出賣人除負物之瑕疵擔保責任外，同時構成不
    完全給付之債務不履行責任。買受人如主張：(1)出賣人應負物之瑕疵擔保責任，
    依民法第三百六十條規定請求不履行之損害賠償；或依同法第三百六十四規定請
    求另行交付無瑕疵之物，則在出賣人為各該給付以前，買受人非不得行使同時履
    行抗辯權。(2)出賣人應負不完全給付之債務不履行責任者，買受人得類推適用民
    法第二百二十六條第二項規定請求損害賠償；或類推適用給付遲延之法則，請求
    補正或賠償損害，並有民法第二百六十四條規定之適用。又種類之債在特定時，
    即存有瑕疵者，出賣人除應負物之瑕疵擔保責任外，並應負不完全給付之債務不
    履行責任（最高法院七七年度第七次民事庭會議決議參照）。上訴人既違反兩造
    間之契約，經被上訴人於八十七年十月八日催告上訴人塗銷該抵押權登記（見原
    審卷十四頁），而上訴人迄今並未塗銷，是其既未補正無法為無瑕疵之給付，依
    民法第三百五十九條規定，被上訴人自得解除兩造間之買賣契約，是其以本件起
    訴狀之送達為解除契約之意思表示，乃屬權利合法之正當行使，與上訴人所指之
    違反誠信原則無關。
八、按契約解除時，當事人雙方互負回復原狀之義務，除法律另有規定或契約另有訂
    定外，受領之給付為金錢者，應附加自受領時起之利息償還之。民法第二百五十
    九條第二款定有明文。本件兩造間之買賣契約既經被上訴人解除，則上訴人依上
    開規定即負有回復原狀之義務。從而，被上訴人訴請上訴人返還價金三百七十五
    萬元及其中二百九十萬元自八十一年五月十三日起、其中八十五萬元自同年六月
    六日起，均至清償日止，按週年利率百分之五計算之利息，即屬有據，應予准許
    。原審所為上訴人敗訴之判決，核無不合，上訴論旨指摘原判決不當，聲明求為
    廢棄改判，非有理由，應予駁回。
九、本件事證已臻明確，兩造其餘攻擊防禦方法，經核於判決結果無影響，爰不再逐
    一論述。
據上論結，本件上訴為無理由，依民事訴訟法第四百四十九條第一項、第七十八條、
第三百八十五條第一項前段，判決如主文。
中　　　華　　　民　　　國　　九十四　　年　　　一　　　月　　 十九　　 日
~B1民事第一庭審判長法　官　林陳松
~B2　　　　　　　　法　官　李寶堂
~B3　　　　　　　　法　官　鄭金龍
右為正本係照原本作成。
如對本判決上訴，須於收受判決送達後二十日內向本院提出上訴書狀，其未表明上訴
理由者，應於提出上訴後二十日內向本院提出上訴理由書(須按他造人數附具繕本)。
上訴時應提出委任律師為訴訟代理人之委任狀。具有民事訴訟法第四百六十六條之一
第一項但書或第二項之情形為訴訟代理人者，另應附具律師及格證書及釋明委任人與
受任人有該條項所定關係之釋明文書影本。
~B　　　　　　　  書記官　林桂鳳
中　　　華　　　民　　　國　　九十四　　年　　　一　　　月　　 二十　　 日
　　　　　　　　　　　　　　　　　　　　　　　　　　　　　　　　　　　　Ｈ
